臺灣臺北地方法院民事判決　　　　　　　99年度訴字第3888號
原　　　告　王秀仁
被　　　告　教育部
法定代理人　吳清基
訴訟代理人　張華昌
被　　　告　黃千玲
訴訟代理人　廖尉堯
　　　　　　洪本祥
上列當事人間債務人異議之訴事件，本院於民國一百年三月十五
日言詞辯論終結，判決如下：
    主  文
原告之訴駁回。
訴訟費用由原告負擔。
    事實及理由
壹、程序部分：
一、原告起訴時，訴之聲明為：(一)鈞院九十七年度執字第二四四
    一０號兩件執行名義之起訴人已因事由不再適格應予「廢棄
    」。(二)請求撤銷被告黃千玲與原告間之強制執行「點交」程
    序及實體強制執行拍賣效力。(三)請求返還原告所有權並請求
    返還黃千玲拍賣價金。嗣於本院九十九年十月二十二日言詞
    辯論期日提出「民事補正異議之訴狀」變更訴之聲明為：(一)
    鈞院九十七年度執字第二四四一０號兩件執行名義原告之起
    訴適用不當法律應由教育部依據臺灣光復初期政府接收日人
    「私產」之宿舍法令撤回起訴並提供新臺幣（下同）二百萬
    元賠償司法院及所屬各級法院、財政部國有財產局購置上述
    史料書籍以充實圖書室及舉辦廉政德育訓練。(二)兩造間「拍
    賣房屋」強制執行事件之強制執行程序應予撤銷。(三)退還原
    告誤繳補償金五百六十六萬九千八百十九元。(四)被告應將檜
    木屋Ａ部分及磚木屋Ｂ部分回復原狀歸還原告。(五)先前訴訟
    費用改由被告負擔。(六)本「執行異議之訴」訴訟費用由被告
    負擔。並經本院於九十九年十月二十二日言詞辯論期日，就
    上開「民事補正異議之訴狀」詢問原告結果，其訴之聲明為
    ：(一)請求教育部撤回兩件執行名義〈本院按九十五年度執字
    第五七五七六號、九十七年度執字第二四四一０號〉之起訴
    ，並請求被告給付司法院及國有財產局二百萬元。(二)請求撤
    銷鈞院九十七年度執字第二四四一０號強制執行程序。(三)請
    求被告給付原告五百六十六萬九千八百十九元。(四)請求被告
    將起訴狀證一民事判決書（本院按為本院九十五年度重訴字
    第一一八八號）附圖（臺北市建成地政事務所土地複丈成果
    圖）Ａ、Ｂ部分所示建物回復原狀並歸還原告。(五)請求將鈞
    院九十三年度訴字第一三四三號及九十五年度重訴字第一一
    八八號兩件訴訟之裁判費改命由被告負擔。原告又於本院一
    百年三月十五日言詞辯論期日追加二項訴之聲明：(一)被告教
    育部應將拍賣所得價款還給被告黃千玲。(二)請求確認及形成
    房地（臺北市○○路○段五九號）不是宿舍。(三)確認及形成
    王華林確實不曾惡意擴建、增建六十二年的馬路拓寬、房地
    改建工程。原告上開訴之變更，核屬補充事實上或法律上之
    陳述，且請求之基礎事實同一，依民事訴訟法第二百五十五
    條第一項第二款、第二百五十六條規定意旨，應予准許。
二、本件被告黃千玲經合法通知，未於最後言詞辯論期日到場，
    核無民事訴訟法第三百八十六條所列各款情形，爰依原告之
    聲請，由其一造辯論而為判決。
貳、實體方面：
一、原告起訴主張：
  (一)被告教育部沒有依照國有財產法立法的原始產籍提出起訴，
    因為早期接收日本人私人財產，不動產相關法令是依據「陸
    戰法規」，亦即政府機關欲使用日人私有不動產作為宿舍使
    用，需經過長官親自准許，並且要經過陸戰法規承租手續，
    換言之，政府並非原始取得，而是要透過租用一段時間後，
    繼受取得。因此，如果人民承租在先，就不是宿舍。原告之
    父親王華林在大陸出公差替臺灣增聘教師。而被告方面不知
    道王華林已經取得承租權，所以又辦了時間在後的承租，王
    華林有優先承租權，有原證十六臺北市政府代電可證。因此
    ，中華民國並非原始取得所有權。為此請求如聲明第一項所
    示。
  (二)依上所述，被告教育部無權起訴請求遷讓房屋或拆屋還地，
    為此請求如第二項所示。並依民法第一百七十九條關於不當
    得利之規定及國有財產法第三十一條「國有財產管理人員，
    對於經管之國有財產不得買受或承租，或為其他與自己有利
    之處分或收益行為」、「違反前項規定之行為無效」之規定
    ，請求如聲明第三項所示，及依民法第一百八十四條、國有
    財產法第二十七條「國有財產直接經管人員或使用人，因故
    意或過失，致財產遭受損害時，除涉及刑事責任部分，應由
    管理機關移送該管法院究辦外，並應負賠償責任。但因不可
    抗力而發生損害者，其責任經審計機關查核後決定之」之規
    定，請求如聲明第四項所示。並基於「執行異議之訴」而聲
    明如主文第五項所示。
  (三)原告其餘主張及陳述如附件起訴狀及補正異議之訴狀、民事
    起訴（補充事實及理由部分）狀所載。
  (四)聲明：
    查原告於本院最後言詞辯論期日陳稱：「（是否對於被告黃
    千玲提出訴之聲明？）目前沒有」等語（本院一百年三月十
    五日言詞辯論筆錄第十一頁），可知原告除後開第6.項聲明
    係與黃千玲有關外，其餘聲明均係針對被告教育部所為，合
    先敘明。本件原告聲明為：
  1.請求教育部撤回兩件執行名義〈本院按九十五年度執字第五
    七五七六號、九十七年度執字第二四四一０號〉之起訴，並
    請求被告給付司法院及國有財產局二百萬元。
  2.請求撤銷九十七年度執字第二四四一０號強制執行程序。
  3.請求被告給付原告五百六十六萬九千八百十九元。
  4.請求被告將起訴狀證一民事判決書（本院按為本院九十五年
    度重訴字第一一八八號）附圖（臺北市建成地政事務所土地
    複丈成果圖）Ａ、Ｂ部分所示建物回復原狀並歸還原告。
  5.請求將鈞院九十三年度訴字第一三四三號及九十五年度重訴
    字第一一八八號兩件訴訟之裁判費改命由被告負擔。
  6.被告教育部應將拍賣所得價款還給被告黃千玲。
  7.請確認及形成房地（濟南路二段五九號）不是宿舍。
  8.確認及形成王華林確實不曾惡意擴建、增建六十二年的馬路
    拓寬、房地的改建工程。
二、被告教育部抗辯略以：
  (一)原告應補繳鉅額裁判費，且屬重複起訴。又原告訴起訴狀雖
    記載為異議之訴，惟究屬異議之訴、再審之訴或第三人撤銷
    之訴實屬不明，且原告之訴縱使合法，於實體上亦無理由。
  (二)並聲明：原告之訴駁回。
三、被告黃千玲未於最後言詞辯論期日到場，惟據其前於言詞辯
    論期日到場聲明：原告之訴駁回。
四、本院之判斷：
  (一)被告教育部前以坐落臺北市○○區○○段一小段二四二地號
    土地屬中華民國所有，被告教育部為管理機關，其上門牌臺
    北市○○路○段五九號、五九之一、五九之二、五九之三號
    房屋亦為教育部所管理，而遭王秀禮、王秀智、李寶猜無權
    占有為由，請求王秀禮、王秀智、李寶猜遷讓房屋並請求不
    當得利，經本院於九十四年四月十五日以九十三年度訴字第
    一三四三號判命王秀禮、王秀智、李寶猜將門牌臺北市○○
    路○段五九號如該判決書附圖（九十三年十月八日臺北市建
    成地政事務所土地複丈成果圖）Ａ、Ｂ部分遷讓返還原告並
    給付不當得利，而駁回教育部其餘之訴。該案嗣經臺灣高等
    法院九十四年度上字第四八一號判決、最高法院九十五年度
    台上字第一八二八號裁定駁回上訴確定。並經本院以九十五
    年度執字第五七五七六號強制執行程序執行點交。被告教育
    部嗣以上開臺北市○○路○段五九之一、五九之二、五九之
    三號房屋如同上附圖Ｃ、Ｄ、Ｅ部分所示，係王華林修繕同
    路段五九號房屋之際，逾越修繕範圍而改建，由王華林原始
    取得所有權，且未經教育部或原管理機關同意，屬無權占有
    教育部所管理之國有土地，嗣王華林死亡，應由王秀禮、王
    秀仁、王秀智、王秀義繼承，而對於王秀禮、王秀仁、王秀
    智、王秀義訴請拆屋還地，並給付不當得利。經本院於九十
    六年九月二十六日以九十五年度重訴字第一一八八號判決王
    秀禮、王秀仁、王秀智、王秀義應將上開同路段第五九之一
    、五九之二、五九之三地號如上開附圖所示Ｃ、Ｄ、Ｅ部分
    建物拆除，將基地交還原告，並給付不當得利。該案判決確
    定後，經本院以九十七年度執字第二四四一０號強制執行事
    件執行拆除建物並點交土地，及對於金錢給付部分強制執行
    。上開情形，有原告提出之民事判決書可稽（原證一），且
    經被告教育部於民事答辯狀記載在卷，並為兩造所不爭執，
    可以採認。
  (二)原告訴之聲明第一項請求被告教育部撤回起訴之部分：按人
    民有訴訟之權，為憲法第十六條所明定。又原告於判決確定
    前，得撤回訴之全部或一部。民事訴訟法第二百六十二條第
    一項前段定有明文。是倘認為權利受侵害者，得利用民事訴
    訟程序起訴，為憲法所保障之權利，且提起民事訴訟後，於
    判決確定前，是否撤回訴訟，亦屬權利，非他人所得干涉，
    亦非法院所能強制。從而，本件原告聲明第一項請求本院命
    被告教育部撤回上開二件強制執行事件執行名義（即上述確
    定判決案件）之起訴，難認有據，且該等訴訟既經判決確定
    ，被告教育部於該案已無從撤回，原告此部分之聲明難以准
    許。
  (三)原告於訴之聲明第一項請求被告給付司法院及國有財產局二
    百萬元，係以前開二件確定判決適用法規錯誤為理由。惟原
    告並未敘明自己為何能代司法院及國有財產局請求被告給付
    及其請求權基礎為何。原告主張前開二件確定判決適用法規
    錯誤，係因司法院及國有財產局對於法規之認識不足所致，
    惟若屬實，亦難認司法院或國有財產局對於教育部有何請求
    權存在，原告此部分之主張亦難採認。
  (四)原告訴之聲明第二、三關於請求撤銷九十七年度執字第二四
    四一０號強制執行程序、返還原告五百六十六萬九千八百十
    九元之部分：按「執行名義成立後，如有消滅或妨礙債權人
    請求之事由發生，債務人得於強制執行程序終結前，向執行
    法院對債權人提起異議之訴。如以裁判為執行名義時，其為
    異議原因之事實發生在前訴訟言詞辯論終結後者，亦得主張
    之」，強制執行法第十四條第一項定有明文。原告主張有關
    王華林就臺北市○○路○段五九號房屋有租賃關係，或有使
    用權、優先承租權，或該房屋所有權歸屬之爭執，均非發生
    於前訴訟言詞辯論終結後，原告提起異議之訴，請求撤銷本
    院九十七年度執字第二四四一０號強制執行事件之強制執行
    程序，已非可取。而被告教育部聲請強制執行既係依執行名
    義所為，亦無不當得利之問題，原告稱係「遭詐欺」誤繳補
    償金（原告九十九年十二月八日民事起訴（補充事實及理由
    部分狀第十六頁）），尚難採認。又原告所指國有財產法第
    三十一條規定，難認係屬民事請求權基礎，綜上，原告請求
    撤銷本院九十七年度執字第二四四一０號強制執行事件之強
    制執行程序，並返還原告已繳納之補償金，亦難認有理由。
  (五)原告訴之聲明第四項請求將上開附圖Ａ、Ｂ部分所示建物回
    復原狀並歸還原告，係以民法第一百八十四條、國有財產法
    第二十七條為依據。查國有財產法第二十七條之規定，係指
    國有財產直接經管人員或使用人對於國家之賠償責任而言，
    原告據以為請求權基礎，已有誤解。又本院於九十四年四月
    十五日以九十三年度訴字第一三四三號判命王秀禮、王秀智
    、李寶猜將門牌臺北市○○路○段五九號如該判決書附圖Ａ
    、Ｂ部分遷讓返還原告並給付不當得利。該案嗣經臺灣高等
    法院九十四年度上字第四八一號判決、最高法院九十五年度
    台上字第一八二八號裁定駁回上訴確定，並經本院以九十五
    年度執字第五七五七六號強制執行程序執行點交等情，業如
    前述，則被告教育部係依執行名義為強制執行取回該房屋，
    並無不合。又原告主張濟南路二段五九號房屋原係日本詩人
    川見駒太郎購置，臺灣光復後「臺灣省公產管理處」奉「重
    慶國民政府」核准接管川見駒太郎之房地。嗣王華林戶籍遷
    入，並支付價金給川見駒太郎以簽訂房地讓住及家具使用權
    、優先承租權契約，嗣後，王華林奉派至上海，返台後辦理
    房地承租，但因臺北市政府改組，暫停辦理日產放租而未辦
    成，而教育處誤將房地列為宿舍並移交給教育廳等情（原告
    九十九年十二月八日民事起訴（補充事實及理由部分）狀第
    二至四頁）。惟依原告提出之川見駒太郎出具之「領收証」
    內載「一金貳仟圓也但是幸町四條通一八三番地家屋修理及
    移轉費壹仟圓也其他壹仟圓是家俱及零件東西」之內容，並
    無買賣之字句，是否即為買賣臺北市○○路○段五九號房屋
    之價款，非無疑義，且本院九十三年度訴字第一三四三號民
    事判決業已認定該房屋係屬國有，及該案被告所辯王華林取
    得所有權並非可採；臺灣高等法院九十四年度上字第四八一
    號判決亦認定該屋所有權人為中華民國等情，有各該判決可
    稽，經本院調取該案卷宗核閱屬實；退步言之，縱使原告主
    張：濟南路二段五九號房屋係川見駒太郎購置，嗣王華林戶
    籍遷入，並支付價金給川見駒太郎以簽訂房地讓住及家具使
    用權、優先承租權契約等情屬實，王華林無論係買受該屋所
    有權或使用權，均非「原始取得」該屋所有權，該屋既登記
    為中華民國所有，原告自亦無從因繼承王華林而取得該屋所
    有權，則該屋縱經拆除，原告既非所有權人，已難認受有損
    害。而原告主張王華林自川見駒太郎受讓使用權或其他債權
    等情，縱使屬實，被告對於原告並不負契約義務，且被告係
    依執行名義透過法律程序取回系爭房屋，業如前述，則原告
    依民法第一百八十四條規定向被告請求「回復原狀」及「返
    還」，亦非可採。
  (六)原告訴之聲明第五項請求將本院九十三年度訴字第一三四三
    號及九十五年度重訴字第一一八八號兩件訴訟之裁判費改命
    由被告負擔之部分，原告陳稱係基於「執行異議之訴」而為
    請求（本院一百年三月十五日言詞辯論筆錄）。查強制執行
    法規定之各種執行異議之訴（債務人異議之訴、第三人異議
    之訴、分配表異議之訴），均係針對強制執行程序所為之救
    濟，原告針對上開二件訴訟事件確定判決所命裁判費負擔之
    部分聲明不服，當非強制執行法所定各種異議之訴所得救濟
    ，原告此部分請求容有誤解，難以准許。
  (七)原告訴之聲明第六項請求被告教育部應將拍賣所得價款返還
    被告黃千玲之部分，查被告教育部聲請強制執行既係依執行
    名義所為，並無不當得利之問題，業如前述（前述第(四)點）
    ，且原告並未敘明有何得以代位黃千玲向被告教育部請求給
    付之事由及法律依據，原告此部分之請求亦難採認。
  (八)原告訴之聲明第七、八項請求確認及形成房地（濟南路二段
    五九號）不是宿舍、請求確認及形成王華林確實不曾惡意擴
    建、增建六十二年的馬路拓寬、房地的改建工程之部分：
  1.按確認法律關係之訴，非有即受確認判決之法律上利益者，
    不得提起之；確認證書真偽或為法律關係基礎事實存否之訴
    ，亦同。前項確認法律關係基礎事實存否之訴，以原告不能
    提起他訴訟者為限。民事訴訟法第二百四十七條定有明文。
    又確認法律關係基礎事實存否之訴，以確認現在之法律關係
    基礎事實存否為限，如已過去或將來應發生之法律關係基礎
    事實，則不得為此訴之標的，最高法院九十七年度台上字第
    一七號判決意旨參照。查原告既不否認濟南路二段五九號日
    式房屋已被拆除，且五九之一、五九之二、五九之三房屋（
    即上開附圖Ｃ、Ｄ、Ｅ部分）亦已經強制執行程序拆除建物
    並點交土地，業如前述，原告自無從以已過去法律關係基礎
    事實為請求確認之標的，是原告請求確認「濟南路二段五九
    號房屋不是宿舍」、「王華林確實不曾惡意擴建、增建六十
    二年的馬路拓寬、房地的改建工程」，亦與確認之訴之要件
    有間，已難准許。
  2.次按「形成判決，因直接足生創設、變更或消滅法律關係之
    效力，故形成之訴，限於法律有明文規定時，始得為之，否
    則不得任意提起」，最高法院七十一年度台上字第四０一０
    號判決意旨參照。是形成之訴以有法律明文規定之情形，始
    得提起。查本件原告請求「形成」之上開事項，係屬事實狀
    態，而非法律關係，且原告並未具體敘明請求「形成」之法
    律依據為何，此部分之請求亦難准許。
五、綜上所述，本件原告之訴為無理由，應予駁回。
六、本件事證已臻明確，兩造其餘攻擊與防禦方法均與判決結果
    不生影響，不再一一論述，附此敘明。
七、訴訟費用負擔之依據：民事訴訟法第七十八條。
中    華    民    國    100    年    4    月     8     日
                  民事第二庭    法  官  高偉文
以上正本係照原本作成。
如對本判決上訴，須於判決送達後20日內向本院提出上訴狀。如
委任律師提起上訴者，應一併繳納上訴審裁判費。
中    華    民    國    100    年    4    月     8     日
                                書記官  駱俊勳